【裁判字號】    95,訴,1462
【裁判日期】    951227
【裁判案由】    建築法
【裁判全文】
臺北高等行政法院判決
                                     95年度訴字第01462號
                              .
原      告  甲○○
訴訟代理人  乙○○
被      告  臺北市政府都市發展局
代  表  人  許志堅（局長）
訴訟代理人  丁○○
            丙○○
上列當事人間因建築法事件，原告不服臺北市政府中華民國95年
3 月9 日府訴字第09577679200 號訴願決定，提起行政訴訟。
本院判決如下：
    主  文
原告之訴駁回。
訴訟費用由原告負擔。
    事  實
一、事實概要：
    臺北市松山區○○○路○ 段285 號12樓建物屋頂平臺，經臺
    北市政府工務局（臺北市政府依建築法規定主管之建築管理
    業務，自民國《下同》95年8 月1 日起依規定委任臺北市政
    府都市發展局辦理，下稱工務局）查認原告未經申請核准即
    設置空調冷卻水塔，違反建築法第25條規定，乃依同法第86
    條規定，以94年10月13日北市工建字第09454421600 號函請
    原告停工並限於文到30日內補辦手續。原告不服，提起訴願
    ，經臺北市政府95年3 月9 日府訴字第09577679200 號訴願
    決定駁回，原告仍不服，遂向本院提起行政訴訟。
二、兩造聲明：
  (一)原告聲明：訴願決定及原處分均撤銷。
  (二)被告聲明：原告之訴駁回。
三、兩造之爭點：
    系爭違建依規定是否得免領雜項執照？
  (一)原告主張之理由：
    1.依建築法第25條規定：「建築物非經申請直轄市、縣（市
      ）（局）主管建築機關之審查許可並發給執照，不得擅自
      建造或使用或拆除。…」經查臺北市建築管理條例第2 條
      執照類別規定中第2 項雜項執照規定：「雜項工作物應請
      領雜項執照。但建築行為包括雜項工作物，應於核發建照
      執照同時核定，免請領雜項執照。附設於屋頂之雜項工程
      ，其高度自屋頂面起算，未逾3 公尺是廣告牌塔免領雜項
      執照，但應依廣告物管理之有關規定辦理。」被告雖辯稱
      上述法規於90年12月13日已由「臺北市建築管理規則」修
      正，但一般老百姓卻無從得知，且事實上此修正後之管理
      規則不符實情亦無從執法。
    2.政府機關之所以分門別類使得行政、司法、立法等機關能
      夠各司其職順利運作，其間行政法院所扮演的腳色應是針
      對各級公務機關所制定之法規有不符實情及不合情理且依
      法不可行之事做出適合之糾正。
    3.如臺北市政府按此修正之建築管理規則，確實執法，則政
      府必須增加龐大人力來查核自來水塔或冷水塔之申請或拆
      除，事實上原為不可行。且臺北市政府亦未確實執法，可
      見此修正規則不符實情，亦無從執法。
    4.綜觀目前臺北市建築中，除高樓大廈以外，約7 樓以下之
      建物幾乎每戶都自行增設自來水塔，亦無人提出申請，亦
      未見政府有拆除動作。
    5.原告懇請重新衡量客觀事實，並恢復臺北市建築管理條例
      第2 條執照類別規定中第2 項雜項執照規定：「雜項工作
      物應請領雜項執照。但建築行為包括雜項工作物，應於核
      發建照執照同時核定，免請領雜項執照。附設於屋頂之雜
      項工程，其高度自屋頂面起算，未逾3 公尺是廣告牌塔免
      領雜項執照，但應依廣告物管理之有關規定辦理。」之規
      定，以免擾民。
  (二)被告主張之理由：
    1.按建築法第2 條規定：「主管建築機關，在中央為內政部
      ；在直轄市為直轄市政府…」、第4 條規定：「本法所稱
      建築物，為定著於土地上或地面下具有頂蓋、樑柱或牆壁
      ，供個人或公眾使用之構造物或雜項工作物。」、第7 條
      ：「本法所稱雜項工作物為…建物興建完成後增設之中央
      空氣調節設備、昇降…」、第25條前段：「建築物非經申
      請直轄市、縣（市）（局）主管建築機關之審查許可並發
      給執照，不得擅自建造或使用或拆除。」、第28條第2 款
      ：「雜項執照：雜項工作物之建築，應請領雜項執照。」
      、及第86條第1 款：「違反第25條之規定者…擅自建造者
      ，處以建築物造價千分之五十以下罰鍰，並勒令停工補辦
      手續，必要時得強制拆除其建築物。」。另臺北市違章建
      築處理要點第3 點：「本要點之用語如下(1)新違建：民國
      84年1 月1 日以後新產生之違建…」、第5 點：「新違建
      查報拆除。但符合第6 點至第21點規定者，得免查報或拍
      照列管。」、第20點「設置於屋頂平臺之空調設備…。(1)
      依法成立公寓大廈管理組織之公寓大廈，應依公寓大廈管
      理條例第29條之規定，…。但公寓大廈規約另有規定者，
      從其規定。」臺北市政府府93年2 月2 日府工建字第0930
      3624001 號公告：「…依據：行政程序法第15條及臺北市
      政府組織自治條例第2 條規定。公告事項：一、本府依建
      築法規定主管之建築管理業務之事項，自93 年1月20日起
      依規定委任本府工務局辦理…」，合先敘明。
    2.查原告於臺北市松山區○○○路○ 段285 號12樓頂設置空
      調冷卻水塔涉及違章建築乙案，工務局於94年9 月28日接
      獲安泰聯合商業管理委員會書面陳情，工務局遂派員現場
      勘查，系爭違建係屬中央空氣調節設備之冷卻水塔，依建
      築法規定應請領雜項執照，原告因未申請，已違反建築法
      第7 條、第25條、第28條、第86條及臺北市違章建築處理
      要點第20點之規定，工務局遂以94年10月13日北市工建字
      第09454421600 號函，依建築法規定函請原告於文到30日
      內限期補辦執照之處分。原告於94年10月28日向臺北市政
      府訴願委員會提起訴願，經臺北市政府以95年3 月9 日府
      訴字第09577679200 號決定「訴願駁回」，並無違誤。是
      以，原告所辯理由不足採信。
    理  由
一、本件起訴時被告原為臺北市政府工務局，代表人為莊武雄，
    自95年8 月1 日起，依建築法規定，臺北市政府主管之建築
    管理業務委任由臺北市政府都市發展局辦理，其代表人為許
    志堅，經其聲明承受訴訟，核無不合，應予准許。
二、按建築法第2 條第1 項規定：「主管建築機關，在中央為內
    政部；在直轄市為直轄市政府；在縣（市）為縣（市）政府
    。」第4 條規定：「本法所稱建築物，為定著於土地上或地
    面下具有頂蓋、樑柱或牆壁，供個人或公眾使用之構造物或
    雜項工作物。」第7 條規定：「本法所稱雜項工作物，為…
    水塔、…等。」第9 條規定：「本法所稱建造，係指左列行
    為：一、新建：為新建造之建築物或將原建築物全部拆除而
    重行建築者。…」第25條第1 項前段規定：「建築物非經申
    請直轄市、縣（市）（局）主管建築機關之審查許可並發給
    執照，不得擅自建造或使用或拆除。」第28條第2 款規定：
    「建築執照分左列4 種：…二、雜項執照：雜項工作物之建
    築，應請領雜項執照。」第86條第1 款規定：「違反第25條
    之規定者，依左列規定，分別處罰：一、擅自建造者，處以
    建築物造價千分之五十以下罰鍰，並勒令停工補辦手續；必
    要時得強制拆除其建築物。」
三、原告起訴略以：本案之氣冷式空調冷卻水塔規格LBC50 ，符
    合臺北市建築管理自治條例第2 條雜項執照規定：附設於屋
    頂之雜項工程，其高度自屋頂面起算，未逾3 公尺是廣告牌
    塔免領雜項執照。故本案並未違反建築法之規定，亦不屬於
    臺北市政府當前取締違建措施法令規範之拆除物件，故不須
    拆除等語。
四、經查：
  (一)臺北市松山區○○○路○ 段285 號12樓建物屋頂平臺，經工
    務局查認原告未經申請核准即設置空調冷卻水塔，違反建築
    法第25條規定，此有現場採證照片影本附卷可稽。是工務局
    函請原告停工並限期補辦手續，自屬有據。
  (二)至原告主張系爭冷卻水塔符合臺北市建築管理自治條例第2
    條雜項執照規定免領雜項執照，且無須拆除乙節。按建築法
    第25條第1 項前段規定，建築物非經申請直轄市、縣（市）
    （局）主管建築機關之審查許可並發給執照，不得擅自建造
    或使用或拆除。復按前揭同法第7 條規定，系爭標的物係屬
    雜項工作物，亦為第4 條規定所稱建築物，故設置系爭標的
    物，依法應經主管建築機關審查許可並領有執照，並非如原
    告所稱免領雜項執照之情形，臺北市建築管理自治條例亦未
    有如原告所稱之規定，原告顯係誤解法令；再本件原處分處
    罰之依據為建築法第4 、7 、9 、25、28條及第86條第1 款
    之規定，原告主張被告依行政命令處罰，違反法律保留原則
    云云，亦不足採。
  (三)從而，工務局以系爭冷卻水塔未經申請核准擅自建造，違反
    建築法第25條規定，應依同法第86條規定停工，並應於文到
    30日內委託建築師依同法第30條規定申請補辦手續，並無不
    法，訴願決定予以維持，亦無不合。原告徒執前詞，訴請撤
    銷，為無理由，應予駁回。
五、兩造其餘攻擊防禦方法均與本件判決結果不生影響，故不逐
    一論述。至原告請求命被告提出臺北市大樓屋頂有老水塔構
    造物有提出申請者有幾件，以及未經申請被告如何處理之資
    料，核與本件結論無涉，併此敘明。
據上論結，本件原告之訴為無理由，爰依行政訴訟法第98條第3
項前段，判決如主文。
中    華    民    國    95    年    12    月    27    日
                      第二庭審判長法  官  徐  瑞  晃
                                  法  官  畢  乃  俊
                                  法  官  陳  金  圍
上為正本係照原本作成。
如不服本判決，應於送達後20日內，向本院提出上訴狀並表明上
訴理由，如於本判決宣示後送達前提起上訴者，應於判決送達後
20日內補提上訴理由書（須按他造人數附繕本）。
中    華    民    國    95    年    12    月    27    日
                                  書記官  陳  可  欣


司法院資訊處製作；財團法人民間司法改革基金會備份。
